最高法院民事裁定　　　　　　　　　 110年度台上字第3139號
上　訴　人　余惠英
訴訟代理人　盧意祥律師
被 上訴 人　新北市政府稅捐稽徵處（下稱新北稅捐處）

法定代理人　張世玢
被 上訴 人　王文英
上列當事人間請求國家賠償等事件，上訴人對於中華民國110年8
月17日臺灣高等法院第二審判決（110年度重上國字第4號），提
起上訴，本院裁定如下：
    主  文
上訴駁回。
第三審訴訟費用由上訴人負擔。
    理  由
按上訴第三審法院，非以原判決違背法令為理由，不得為之；
  又判決不適用法規或適用不當者，為違背法令；且提起上訴，
  上訴狀內應記載上訴理由，表明原判決所違背之法令及其具體
  內容，暨依訴訟資料合於該違背法令之具體事實，其依民事訴
  訟法第469條之1規定提起上訴者，並應具體敘述為從事法之續
  造、確保裁判之一致性或其他所涉及之法律見解具有原則上重
  要性之理由。同法第467條、第468條、第470條第2項定有明文
  。是當事人提起上訴，如依同法第469 條規定，以原判決有所
  列各款情形之當然違背法令為理由時，其上訴狀或理由書應表
  明該判決有合於各該條款規定情形之具體內容，及係依何訴訟
  資料合於該違背法令之具體事實；如依同法第469條之1規定，
  以原判決有前條以外其他不適用法規或適用不當為理由時，其
  上訴狀或理由書應表明該判決所違背之法令條項，或有關解釋
  字號，或成文法以外之習慣或法理、法則等及其具體內容，暨
  係依何訴訟資料合於該違背法令之具體事實，並具體敘述為從
  事法之續造、確保裁判之一致性或其他所涉及之法律見解具有
  原則上重要性之理由。上訴狀或理由書如未依上述方法表明，
  或其所表明者與上開法條規定不合時，即難認為已合法表明上
  訴理由，其上訴自非合法。
本件上訴人對於原判決提起上訴，雖以該判決違背法令為由，
  惟核其上訴理由狀所載內容，係就原審取捨證據、認定事實之
  職權行使所論斷：民國41年遺產稅法第18條、75年加強遺產及
  贈與稅稽徵要點第3條第1項第1款第1目等規定，均為被上訴人
  新北稅捐處所屬公務員一般性職責，上訴人無此部分之公法上
  請求權存在；且遺產稅申報、繼承登記均係繼承人自繼承開始
  時，依法應負之公法上義務，並應就其法定義務完成與否盡相
  當之注意，不待稽徵機關促其辦理；上訴人據此主張新北稅捐
  處所屬公務員怠於執行職務，應依國家賠償法第2條第2項後段
  規定對伊所受系爭損害負賠償之責，即屬無據。被上訴人王文
  英（與新北稅捐處合稱被上訴人）之被繼承人王植槐占用系爭
  房地期間持有系爭土地所有權狀正本，嗣讓渡系爭土地權利予
  訴外人張建治、林其瑩時一併交付其等持有，再由其等依系爭
  土地管理人權利讓渡協議書記載交付訴外人薛淑惠持有，上訴
  人係於101年10月9日辦理分割繼承登記為系爭土地所有權人，
  是於上訴人未依土地法第73條規定辦理繼承登記前，新北稅捐
  處依王植槐使用系爭土地及持有土地所有權狀正本等事實，依
  系爭土地登記資料及76年土地卡記載，以土地所有權人為上訴
  人之被繼承人余敷和、管理人為王植槐核課地價稅，並寄發稅
  單予系爭土地之使用人及代繳義務人王植槐，與57年平均地權
  條例第15條第1項、66年土地稅法第3條第1項第1款、第4條第1
  項規定相符，無何違反法律強制禁止規定，上訴人依國家賠償
  法第2條第2項前段規定，請求新北稅捐處對伊所受系爭損害負
  賠償之責，亦屬無據。而王植槐自97年4 月29日起即無占用系
  爭房地，且其自53年起至97年4 月28日占用系爭房地期間均持
  有系爭土地所有權狀正本，足徵王植槐前經當時土地所有權人
  余敷和同意而占有使用，對上訴人自不構成侵權行為，及其侵
  權行為亦罹於2 年時效而消滅。又新北稅捐處非實際占用系爭
  土地之人，自無受有占用系爭土地之利益，致上訴人受有損害
  之情事；且王植槐係有權占有系爭土地，其於上開期間使用收
  益系爭土地，屬有法律上原因，自不構成不當得利；及上訴人
  依民法第197條第2項請求返還相當於租金之不當得利請求權時
  效，仍應依民法第126條規定為5年，上訴人對王植槐之不當得
  利請求權已罹於5 年時效而消滅。綜上，上訴人先位之訴依國
  家賠償法第2條第2項、民法第1148條第1項、第184條第1 項、
  第185 條規定，請求被上訴人連帶給付新臺幣（下同）1627萬
  9888元本息，備位之訴依民法第179條、第181條、第182 條規
  定，請求被上訴人給付1627萬9888元本息，及追加之訴擴張其
  請求金額為2364萬5780元本息部分，均屬無據等情，指摘有判
  決適用法規不當及理由不備之違背法令情事，而非表明該判決
  所違背之法令及其具體內容，暨依訴訟資料合於該違背法令之
  具體事實，更未具體敘述為從事法之續造、確保裁判之一致性
  或其他所涉及之法律見解具有原則上重要性之理由，難認其已
  合法表明上訴理由。依首揭說明，應認其上訴為不合法。末查
  ，民事訴訟法第199 條規定審判長之闡明義務或闡明權之行使
  ，應限於辯論主義範疇，上訴人未於事實審主張之事實或未聲
  明調查之證據，審判長自無闡明、調查之義務，基此所為之判
  斷，亦無突襲性裁判之問題；且原審已於判決理由中說明其心
  證所由得之理由，復說明其餘攻防方法及證據，經斟酌後，不
  足以影響判決之結果，亦非判決不備理由，均附此敘明。
據上論結，本件上訴為不合法。依民事訴訟法第481條、第444
  條第1項、第95條、第78條，裁定如主文。
中    華    民    國   110    年    11    月    17    日
                      最高法院民事第六庭
                          審判長法官  魏  大  喨  
                                法官  李  寶  堂  
                                法官  李  文  賢  
                                法官  邱  瑞  祥  
                                法官  林  玉  珮  
本件正本證明與原本無異
                                      書  記  官
中    華    民    國   110    年    11    月    23    日